【裁判字號】    94,聲判,80
【裁判日期】    950104
【裁判案由】    聲請交付審判
【裁判全文】
臺灣臺中地方法院刑事裁定              94年度聲判字第80號
聲  請  人  甲○○
            乙○○
            丙○○
上列三人
共同代理人  黃嘉明律師
被      告  己○○  男  37歲.
                    身分證統一.
                    住台中縣沙.
            戊○○  男  48歲.
                    身分證統一.
                    住同上
            丁○○  男  55歲.
                    身分證統一.
                    住同上
上列聲請人因告訴被告己○○等三人業務過失致死案件，不服臺
灣高等法院臺中分院檢察署檢察長駁回再議之處分（94年度上聲
議字第1388號），聲請交付審判，本院裁定如下：
    主    文
聲請駁回。
    理    由
一、按告訴人不服上級法院檢察署檢察長或檢察總長認再議為無
    理由而駁回之處分者，得於接受處分書後十日內委任律師提
    出理由狀，向該管第一審法院聲請交付審判。法院認為交付
    審判之聲請不合法或無理由者，應駁回之。刑事訴訟法第
    258條之1、第258條之3第2項前段分別定有明文。
二、本件聲請人以被告涉犯業務過失致死罪，向臺灣臺中地方法
    院檢察署檢察官提出告訴，經該檢察署檢察官為不起訴處分
    後，聲請人不服，聲請再議亦經臺灣高等法院臺中分院檢察
    署檢察長以再議為無理由而駁回再議在案。
三、聲請交付審判意旨略以：被告己○○、戊○○、丁○○等3
    人均為光田綜合醫院之醫師，因聲請人甲○○之妻、聲請人
    乙○○、丙○○之母何童寶桂 (下稱死者)於民國 (下同)91
    年8月15日下午2時19分許，因普通小感冒前往就醫，卻因被
    告3人之醫療疏失，致死者因藥物過敏於91年9月4日不治死
    亡，死者經解剖鑑定，法務部法醫研究所 (下稱法醫所)認
    為死亡原因為「多重器官衰竭死亡，自然死」，但行政院衛
    生署醫事審議委員會 (下稱醫審會)鑑定結果，認為造成死
    亡之原因為藥物過敏，究竟是penicilline皮下測試之小劑
    量藥物或clindamycin藥物過敏致死，不得而知，因上開2單
    位之死因認定已有不同，自有再由其他單位鑑定之必要。況
    法醫所鑑定為自然死，並未說明死者就醫期間所生病症之變
    化，及造成器官衰竭之原因，遽謂器官衰竭死亡為自然死，
    不足採信；而醫審會之藥物過敏致死，被告3人明知死者之
    病歷封面即記載有「penicilline藥物過敏反應」，且為被
    告3人所屬醫院先前之檢驗報告，自應注意不得再為
    penicilline之測試，但被告3人能注意、竟不注意而再施打
    penicilline之皮下測試，復未依用藥常規，於施打
    penicilline抗生素時，須準備解藥，於病患發生過敏現象
    ，即刻施打針劑急救，致死者發生藥物過敏時，仍未施打急
    救藥，延誤搶救時機，使死者因藥物過敏致死，被告3人應
    負業務過失致死責任甚明。另依醫療法第64條規定，醫師為
    過敏藥物測試前，須告知病患，並得病患之同意，而被告3
    人對死者為上開測試前，並未告知死者，致死者不知拒絕，
    故被告3人均有違醫療法第64條之規定；且依藥典之記載，
    沒有細菌感染，不能使用抗生素，而死者於就醫之初並無細
    菌感染，根本不能使用抗生素，但被告等竟以藥物過敏測試
    ，致死者藥物過敏死亡，其等3人對死者之死亡結果應負業
    務過失致死之刑責。再本件死者之死亡，經藥物藥害救濟基
    金會認定為敗血症，而被告等對死者插管時，竟未審慎為之
    ，將食道氣管插破，亦未注意插破後應施用藥物及預防細菌
    感染，被告等均未注意上情，致生敗血症，此為造成死亡之
    原因，被告等就此項死因有過失責任，應負業務過失致死之
    責任。從而被告3人就本件死者之死亡，應負業務過失致死
    之刑責，惟檢察官竟為不起訴處分，殊屬不當及違法，爰聲
    請裁定准予交付審判，並從重判處被告3人業務過失致死之
    罪刑云云。
四、本院查：
  (一)本件死者經檢察官解剖後，將死者之內臟、血液等物及光
      田綜合醫院367986號病歷、Ｘ光片19張與ＣＴ片共20張送
      請法醫所鑑定，鑑定結果：「死者係因多重器官衰竭死亡
      ，自然死」，而且該所依病理檢查結果：「死者係因身體
      心臟、肺臟、肝臟都有陳舊疾患經因多重器官衰竭死亡，
      自然死，參考病歷Ｘ光等資料，未能發現有醫療上之疏失
      」，有該所91年12月23日 (91)法醫所醫鑑字第1463號鑑
      定書在卷為憑，該法醫所之鑑定結果雖與事後送請醫審會
      鑑定之結論不盡相同，但認定被告3人就死者之死亡結果
      不負醫療疏失責任則屬相同，合先敘明。
  (二)檢察官於92年2月18日、93年1月13日、93年7月9日分別檢
      送91年度偵字第20412號、91年度相字第1237號卷宗、病
      歷乙冊、Ｘ光片19片、ＣＴ片1片及聲請人之刑事調查證
      據狀等文件三度送請醫審會鑑定，鑑定結果分別為：
   1、第1次鑑定意見認為：「由病人病史、理學檢查及系列之
      胸部Ｘ光變化判定，病人於91年8月15日下午就診時應是
      下呼吸道感染，但並無明顯肺炎現象，病人入院後急速發
      生意識不清、氣道痙臠、低血氧及呼吸衰竭，應是急性過
      敏反應所造成之變化，而不是下呼吸道感染病程改變發生
      呼吸窘迫症候群。病人在急診及急救插管後，至91年8月
      19日以前之胸部Ｘ光片，並無明顯肺部發炎現象，但於91
      年8月19日以後之X光片出現吸入性肺炎，且逐漸進行侵犯
      兩側肺野，最後演變成嚴重肺炎，造成之急性呼吸窘迫症
      候群併呼吸衰竭，病人於91年8月15日15時45分入院，16
      時5分左右接受Penicilline皮下測試，發現為陽性，在18
      時左右接受Clindamycin600毫克靜脈注射，20時5分左右
      開始出現氣道痙臠及呼吸衰竭，主治醫師給予類固醇
     （hydrocortisone）、利尿劑（Lasix lamp）及抗組織胺
     （vena）注射，並給予插管治療，當時血壓為240／120mm
      Hg、心跳92次／分、呼吸28次／分、體溫38.2℃、動脈
      血氧分析pH＝7.073、pO2＝49mmＨg、pCO2＝68mmHg、血
      氧飽和度百分之67．1，於護理紀錄中，急救過程插管並
      不順利，在插上7.0號氧管內管後開始呼吸器輔助治療，
      病人意識並未恢復，動脈血氧飽和度持續偏低，當日21
      時55分之SaO2只有百分之80，醫師持續給予類固醇支氣管
      擴張劑（Bricany1及Atrovent）及腎上腺素（Epinephri
      ne），病人之支氣管痙臠亦無改善，需間歇性由氣管內給
      予甦醒球擠壓（Ambubagging）才能將氧氣提高，直至次
      日4時左右才稍改善，爾後病人自91年8月19日起，胸部X
      光開始出現明顯吸入性肺炎病徵，由右上肺逐漸擴展至兩
      側明顯肺炎現象，雖仍給予各種擴效抗生素，均無法改善
      ，病人於91年9月4日17時因嚴重呼吸衰竭及休克無法改善
      而死亡，造成病人死亡應是藥物過敏，究竟是Penicilline
      皮下測試之小劑量藥物或Clindamycin藥物過敏造成，目
      前不得而知，兩者均有可能，一般Clindamycin造成過敏
      少見，在使用Clindamycin時，常規並未要求作過敏之皮
      下測試，而皮下試驗之小劑量Penicilline是否會引起全
      身嚴重過敏反應，文獻有少數類似報告，在病人主訴有
      Penicilline過敏時，醫師是否須再作Penicilline皮下測
      試證實？最近文獻之報告認為，病人主訴Penicilline過
      敏之正確性只有百分之十至二十，若有必要需使用
      Penicilline時，仍可作Penicilline皮下測試，若為陰性
      ，病人仍可使用Penicilline治療，病人後續病況惡化可
      能與延遲性嚴重過敏反應，造成氣管痙臠導致急性呼吸衰
      竭，及病人有高血壓、糖尿病與心臟疾病史有關，但在醫
      療急救過程中並無疏失」等語，有行政院衛生署92年6月
      24日衛署醫字第0920211067號書函所附鑑定書可稽。
   2、第2次鑑定係檢察官依據聲請人對被告等是否涉及醫療疏
      失及用藥是否不當之質疑，該次鑑定意見稱：「(一)主治
      醫師對於患者作Penicilline 抗生素測試，並沒有按照規
      定部分：主治醫師在對患者執行Penicilline抗生素測試
      ，並無違反規定，病歷及護理紀錄中，病患在接受Penici
      lline測試之前，未有使用任何注射藥物，且Penicilline
      測試為陽性，顯示即使病患有自行使用藥物也未影響測試
      結果。(二)主治醫師檢驗結果未出來就注射抗生素，違反
      使用抗生素部分：在下呼吸道感染病患，即使作再完整痰
      及血液檢查，也有近百分之50病患無法得知真正造成下呼
      吸道感染之病菌，而且檢查也無法在短時間得到結果，臨
      床醫師必須根據病患病情、表徵及檢查結果，授予可能有
      效之抗生素，再觀察病患對治療之反應而作調整，主治醫
      師使用抗生素並未違反臨床常規原則。(三)91年9月4日所
      用藥物竟是使死者各個器官衰竭，該二種藥物不能同時使
      用部分：家屬所指病患在9月4日所合併使用之藥物為
      Streptomycin及Lasix，前者係因醫師懷疑病患合併有結
      核菌感染，總共只施打1劑（1gm），而使用後者係因病患
      有腎功能衰竭，必須使用利尿劑才能排尿，兩者藥物並無
      絕對不能合併使用之情形，只是長期使用時劑量需予調整
      ，也與病患最後死因無關。(四)被告使用抗過敏藥物後，
      認為Clindamycin使用是安全，但Clindamycin使用說明書
      內部分：Clindamycin發生過敏情形少見，一般臨床經驗
      在Penicilline過敏病患，可選用Clindamycin來治療呼吸
      道感染或革蘭陽性菌造成之感染，若病患有Clindamycin
      過敏病史，則應避免使用，主治醫師處置並無不當之處。
      (五) 於注射中未有強心劑在旁待命部分：一般醫院病房
      一定備有急救箱或急救車及急救藥物，以備病患發生緊急
      狀況使用，Clindamycin是相當安全藥物，在注射Clindam
      ycin時，並無規定一定要有強心劑在旁待命。(六)患者已
      對Penicilline過敏，醫生可對患者作Penicilline測試，
      卻未盡告知義務部分：如第一次鑑定中所述，文獻報告病
      患自述Penicilline過敏之正確率只有百分之10至20，若
      病患有必要使用Penicilline時，仍可作Penicilline皮下
      測試，若為陰性，可使用Penicilline治療，此項醫療過
      程中，醫師雖有告知病患義務，但有否確實告知，病歷上
      並無紀錄。(七)患者因Penicilline測試為陽性，故改為
      Cleocin，該Cleocin使用說明書有詳述該藥配伍禁忌部分
      ：所謂配伍禁忌是指同時使用二種或以上之藥物，Clinda
      mycin不宜與Ampicillin或Aminophylline同時注射之意，
      但病患並無此種情形。(八)被告使用抗過敏藥後，再使用
      Ami支氣管擴張劑部分：病患過敏發生氣道痙臠及呼吸衰
      竭，使用支氣管擴張劑為緊急救命處置，並無不當，有關
      配伍禁忌如同前述(七)所述。(九)死者青黴素過敏發生馬
      上送加護病房卻又使用Rocephin頭孢菌抗生素，亦未測試
      抗生素過敏反應部份：病患急救後在加護病房使用Roceph
      in頭孢菌抗生素，乃因主治醫師擬以此擴效抗生素來治療
      加護病房病患可能出現之感染病菌，是合理處置，Rocephin
      是頭孢菌類抗生素，在醫療常規中使用Rocephin頭孢菌抗
      生素不需作皮膚過敏測試，病患在病程中使用Rocephin並
      未發生過敏反應。(十)被告對使用抗生素Penicilline有作
      測試，注射Clindamycin時卻說不用測試引發過敏部分：病
      患使用Penicilline需作皮膚敏感測試，因Penicilline此
      藥引起過敏機率較高，在醫療常規中規定使用前一定要做
      皮膚過敏測試，而Clindamycin發生過敏情形較少，一般
      臨床上並未要求使用前需作皮膚過敏測試。此病患究竟是
      對Penicillin測試之少劑量Penicillin過敏或對Clindam
      ycin過敏，不得而知，在醫療過程中主治醫師因病程需要
      改用其他抗生素，均與Clindamycin抗生素性質一樣發生過
      敏機率低，且較不嚴重之抗生素，臨床上並未要求使用前
      做皮膚過敏測試，病患後續病況惡化，可能與延遲性嚴重
      過敏反應造成氣管痙臠，導致急性呼吸衰竭」等語，亦有
      行政院衛生署93年5月31日衛署醫字第0930203906號書函
      及所附之鑑定書在卷可憑。
   3、第3次鑑定係檢察官依據聲請人提出之聲請狀再向醫審會
      函查，該次鑑定意見稱：「(一)91年9月4日所使用藥物是
      Streptomycin（抗結核用藥）及Lasix（利尿劑），前者
      使用係因醫師懷疑病人可能合併有結核菌感染，僅施打1劑
      (1gm)，而後者使用理由是病人合併有腎功能衰竭，兩者並
      無不能同時用於一病人之規範，此兩種藥物之使用合理並
      無不當。(二)Penicillin皮膚測試臨床上有其標準作業規
      範流程，由護理紀錄顯示，醫護人員並無違反此規範。
      (三)Streptomycin及Lasix使用均為合理用藥，兩者並非不
      相容藥物，可以同時使用。(四)Clindamycin臨床上發生過
      敏情形較少，一般臨床經驗在Penicillin過敏患者，必須
      使用抗生素治療呼吸道感染時可選用Clindamycin，在使用
      Clindamycin時臨床並不要求作皮膚測試，若病人告知以前
      使用過Clindamycin有過敏現象時，則不宜再使用，本案主
      治醫師選用Clindamycin為合理處置，無用藥不當情形。
      (五)病人發燒，懷疑感染必須使用Penicillin時，仍應作
      Penicillin skin test，若為陰性才能使用，主治醫師之
      處置合理，抗過敏藥劑之使用也合乎臨床之過敏處置原則
      。(六)在所有合格醫院每一病房一定備有急救箱或急救車
      及急救藥物，以備病人臨時發生緊急狀況使用，其中都有
      強心劑等急救藥物。(七)此項醫療過程，醫師應有告知義
      務，究竟醫師是否有告知病人，由病歷無法得知。(八)所
      謂『配伍』禁忌是指同時使用二種或以上藥物，即Clinda
      mycin不宜與Ampicillin或Aminophylline同時注射之意，
      病人並無此種情形，無處置不當。(九)病人在發生過敏反
      應後發生急性氣道痙臠及呼吸衰竭，使用Aminophylline支
      氣管擴張劑為適當處置，並無用藥不當。(十)病人經急救
      後送至加護病房照顧，在加護病房中主治醫師給予使用
      Rocephin抗生素，Rocephin是廣效抗生素，主治醫師使用
      此藥來治療病人在加護病房中可能出現之感染病原菌，是
      合理處置，在醫療常規中Rocephin因發生過敏情形較少，
      一般使用前並不要求作皮膚測試，此病人使用Rocephin並
      無過敏情形，此部分治療及用藥並無不當。(十一)病人對
      Penicillin過敏，並不能由此認定病人對其他抗生素也會
      產生過敏情形，在臨床上仍應依常規方式處理，病人究竟
      是否真的對Clindamycin產生過敏反應，目前無法確實證
      實，病人在使用其他抗生素並未發生過敏情形，用藥並無
      無不當之處」等語，復有行政院衛生署94年6月7日衛署醫
      字第0940210403號書函及所附鑑定書為佐。
  (三)綜上所述，依法醫所及醫審會之鑑定結論，均認為被告3
      人在醫療急救過程中並無疏失，用藥並無不當之處，自難
      認被告3人之醫療行為與死者之死亡結果間有何因果關係
      可言。聲請人於94年12月16日提出聲請交付審判狀及94年
      12月13日提出聲請交付審判理由補充狀指摘被告3人涉有
      醫療疏失各節，因上開醫審會之鑑定意見已就被告3人之
      醫療行為並無疏失部分為詳細說明，僅因該鑑定意見所持
      結論不符聲請人之期待而已，聲請人認為法醫所及醫審會
      之鑑定意見不一致，聲請再送其他單位鑑定，核無必要。
      至聲請人指摘被告3人是否違反醫療法第64條之告知義務
      部分，固因病歷未記載被告3人當時是否已告知死者或其
      家屬而發生疑義，然被告3人對死者進行Penicillin皮下
      測試及使用各種抗生素為死者治療既不違反醫療常規，且
      當時對死者之醫療處置尚為合理，已如前述，縱令被告等
      確有未盡告知義務之情事，要屬違反醫療法第64條之規定
      ，依同法第103條第1項第1款規定，僅應由主管機關科處
      罰鍰，亦與死者之死亡結果欠缺相當因果關係，要無單憑
      聲請人之指訴，遽令被告3人負業務過失致死刑責之可能
      。從而，本件交付審判之聲請為無理由，應予駁回。
五、依刑事訴訟法第258條之3第2項前段裁定如主文。
中    華    民    國    95    年    1     月    4     日
                  刑事第二庭    審判長法  官  蔡名曜
                                      法  官  林慧英
                                      法  官  林金灶
上正本證明與原本無異
不得抗告
                                      書記官  巫偉凱
中    華    民    國    95    年    1     月    4     日


司法院資訊處製作；財團法人民間司法改革基金會備份。
